【裁判字號】    99,消債更,32
【裁判日期】    990609
【裁判案由】    更生事件
【裁判全文】
臺灣臺南地方法院民事裁定            99年度消債更字第32號
聲  請  人
即  債務人  甲○○
上列當事人因消費者債務清理事件聲請更生及保全處分，本院裁
定如下：
    主  文
更生及保全處分之聲請均駁回。
聲請費用由聲請人負擔。
    理  由
一、按債務人不能清償債務或有不能清償之虞者，得依本條例所
    定更生或清算程序，清理其債務，消費者債務清理條例第 3
    條定有明文。又聲請更生或清算不合程式或不備其他要件者
    ，法院應以裁定駁回之，但其情形可以補正者，法院應定期
    間先命補正，復為同條例第8條所明定。衡諸債之關係，係
    以當事人間之信賴關係為基礎，為社會經濟組織之重要支柱
    ，故當事人於以法律行為追求自己之利益之際，亦應顧及對
    方之利益，並考量債權債務在社會上之作用，本於誠實及信
    用之原則，行使債權及履行債務。是對於已陷入經濟上困境
    之消費者，若任其於惡性循環之債務窘境中生存，將衍生嚴
    重之社會問題，難以維持安定之社會經濟秩序，故為兼顧債
    權人、債務人雙方之利益，對陷於經濟上困境之消費者，乃
    允其於消費者債務清理條例施行後，得選擇以重建型之更生
    程序或清算型之清算程序清理其債務，藉以妥適調整債務人
    與債權人及其他利害關係人間之權利義務關係，保障債權人
    獲得公平受償，並謀求消費者經濟生活之重建復甦機會。惟
    若債務人履行債務並無困難，僅係為圖謀減免債務，而不為
    債務之履行，自有違債權契約為誠信契約之本旨。
二、本件聲請意旨略以：債務人前於民國95年12月間消費者債務
    清理條例施行前，曾依金融主管機關協調成立之中華民國銀
    行公會會員辦理消費金融案件無擔保債務協商機制與最大金
    融機構台新國際商業銀行成立協商，約定分120期，利率0%
    ，每月應償還新台幣（下同）26,381元，惟債務人除繳付協
    商款項外，仍需每月支付房貸25,000元、與配偶共同負擔未
    成年子女生活費用，而聲請人經營之璞石餐飲店又結束營業
    ，更積欠大筆債務，配偶亦需繳付自身債務而無法再協助債
    務人履約，另由於債務人身體狀況，將來收入極可能大幅減
    少，債務人方於96年9月毀諾，爰依上開規定，提出財產及
    收入狀況說明書、債權人清冊、債務人清冊，以聲請更生等
    語。
三、經查：
  (一)債務人於聲請本件更生前，曾依金融主管機關協調成立之中
    華民國銀行公會會員辦理消費金融案件無擔保債務協商機制
    與最大債權銀行台新國際商業銀行成立協商，雙方約定債務
    人自95年12月起，分120期、利率0%，於每月10日以前應償
    還26,381元，債務人依約繳納7期後，於96年7月10日毀諾，
    嗣後債務人於97年7月8日再與台新國際商業銀行依個別協商
    一致性方案達成協議，約定「期數150期，利率0% ，月付金
    10,509元」之還款條件，而債務人繳款2期即再次毀約等情
    ，此有台新國際商業銀行99年3月10日民事陳報狀及債務協
    商協議書、無擔保還款計畫書、個別協商一致性方案協議書
    等附件在卷可證。
  (二)債務人於聲請本件更生時負債總額為3,037,389元，有卷附
    債務人提出之財團法人金融聯合徵信中心當事人綜合信用報
    告回覆書可稽，是其無擔保或無優先權之債務總額並未逾12
    00萬元。另按本條例所稱消費者，指5年內未從事營業活動
    或從事小規模營業活動之自然人；前項小規模營業指營業額
    平均每月20萬元以下者；消費者債務清理條例第2條第1、2
    項定有明文。債務人自94年10月21日起獨資經營璞石餐飲店
    ，經財政部台灣省南區國稅局台南市分局查定結果：營業期
    間每月銷售額為18萬元等情，此有債務人提出之臺南市政府
    99年1月27日函附卷可稽，是債務人5年內營業額平均每月18
    萬元以下，屬小規模營業活動之自然人，符合本條例第2條
    第1項及第2項規定之要件，屬本條例所稱之「消費者」無誤
    。
  (三)查債務人現任職於奇美醫院，而其自97年至99年2月之總收
    入為1,540,825元（包括所有獎金、津貼、加給、加班費之
    金額），每月平均收入為59,264元（元以下四捨五入），此
    有97年度稅務電子閘門財產所得調件明細表及奇美醫院函覆
    之債務人薪資明細足參。另參酌內政部所公告98年度臺灣省
    低收入戶最低生活費用每人每月皆為9,829 元【該統計係按
    照政府最近一年平均每人消費支出（包括食品費、衣著鞋襪
    費、房租水電費、家居管理費、醫療保健費、交通通訊費、
    娛樂教育費及雜項支出）百分之六十訂定】。而債務人與金
    融機構之債權人成立協商後，即應本於債權契約，依誠實及
    信用之原則勉力履行之，是以，債務人在履行債務期間，須
    經歷經濟困苦之過程，其生活開銷理當予以節制，除應積極
    開源，努力勤奮工作以增加收入償還債務外，其生活更須儉
    樸，且適當控制其生活費用支出，以達成勉力履行債務，以
    符合公平正義及誠信原則，是認聲請人每月必要生活費用（
    包含食、衣、住、行、強制性保險等），依上開標準以每月
    9,829元計算，始屬合理。
  (四)另查聲請人育有二名未成年子女一為91年12月生、一為94年
    10月生，而聲請人於補正狀陳報配偶林崑山為職業軍人，平
    均月收入為63,000元，是依法聲請人應與配偶共同分擔未成
    年子女之扶養費。又2名未成年子女係受聲請人扶養之人，
    其平日生活均依附於扶養義務人，生活開支應不若扶養義務
    人，故應參酌98年度綜合所得稅受扶養人每人免稅額82,000
    元計算每人每月基本生活所需約6,900 元為適當，是以此計
    算聲請人個人及負擔未成年子女2人之每月必要生活費用計
    16,729元【計算式：9829＋（6900÷2）×2＝16,729】。
  (五)聲請人另於99年3月12日補正狀主張每月尚需償還土地銀行
    房貸 25,000 元。惟查，房屋貸款於名義上雖屬債務，於實
    質上乃屬債務人藉由按期繳納貸款而逐期累積個人資產（待
    房屋貸款清償完畢，即無庸再擔憂因債權人行使抵押權拍賣
    房地致喪失房地所有權），惟債務人於經濟困頓之際，本應
    選擇適當處分其資產以減輕債務負擔，而非堅持負擔高額之
    房屋貸款及房屋稅、地價稅等非必要性支出而仍持續累積其
    資產，更不應希冀「僅盡力清償房屋貸款以保全名下房地免
    遭拍賣，並將房屋貸款列為絕對必要支出，其餘負債則均以
    無力負擔為由聲請更生及保全處分以避免房地遭其他債權人
    拍賣」。況人民安居並不以居住於自有住宅為必要，租屋居
    住亦屬無力購屋者之安居方式，且因房租支出尚得作為所得
    稅之扣除額，故租屋居住仍屬減輕經濟負擔之一種方式。而
    系爭房屋位於臺南市○○區○○段104地號，土地公告現值
    及房屋課稅現值合計為1,500,408元，房屋面積達109.83平
    方公尺，有聲請人之稅務電子閘門財產所得調件明細可參。
    是如聲請人得妥適處分系爭房屋、土地，所得價金除能用以
    償付前述房屋貸款，尚有餘額可供清償前述無擔保債務，整
    體債務亦將大幅減少，亦無庸再負擔房屋貸款、房屋稅、地
    價稅等之非必要性支出。縱聲請人因此另須增加房租支出（
    房租支出應計入每月個人基本生活費用中），然其若選擇承
    租坪數較小、租金價格低廉之房屋，即得降低每月因居住所
    須支出之費用。況聲請人每月償還土地銀行25,000元業已違
    反各債權人公平受償之原則，有害於本件其他債權人之權利
    。聲請人不採取變賣房地而減少債務支出之方式，任令自己
    長期持續負擔高額房屋貸款，自不能認房屋貸款係屬每月必
    要生活費用，亦不應計入每月必須支出之數額。
  (六)承上所述，以聲請人97年至99年2月收入每月平均約為59,26
    4元，扣除聲請人每月必要支出16,729元後，則有餘額42,53
    5元可供償還債務【計算式：00000000000＝42535元】。而
    按97年5月中華民國銀行公會決議，金融機構就曾經參加95
    年度債務協商毀諾客戶提供「個別協商一致性方案」及對有
    繳款困難之債務協商持續履約客戶提供「變更債務協商協議
    書方案」，故債務人可與債權人重新協商，訂定適當可行之
    清償方案。債務人稱因無法負擔95年協商方案而於96年7月
    毀諾，債務人自可與債權人重新協商以訂定債務人能力所及
    之協商方案，97年聲請人與台新國際商業銀行再行協商降低
    每月還款金額後，債務人履行2期即毀諾。債務人於本件更
    生聲請中，再與台新國際商業銀行重新達成「期數180期，
    利率0%，月付金9,545元」之個別協商方案，此有本院電話
    記錄表、債務人陳報狀所附協商結果明細表在卷可稽，而聲
    請人對台新國際商業銀行所欠債務1,533,897元（聲請狀附
    債權人清冊之金額），約佔聲請人無擔保債務總額3,037,38
    9元之50.5﹪，其他銀行依「個別協商一致性方案」比照辦
    理計算，則聲請人每月還款總金額約為18,901元【計算式：
    9545÷0.505＝18901元】，而聲請人每月有42,535元可供償
    債，顯足以負擔全部還款金額，縱使聲請人於99年3月12 日
    補正狀所稱每月薪資收入於聲請人因不能輪值大夜班後將減
    少1萬元為真，聲請人每月仍有32,535元可供清償全部債務
    ，則聲請人既有履行債務能力，則其無不能清償債務或不能
    清償之虞之情事已明。
四、綜上所述，債務人既有能力與各金融機構重新成立協商方案
    ，債務人即無不能清償債務亦無不能清償之虞之情事，而與
    消費者債務清理條例第3條所定要件不符，上開欠缺又屬無
    從補正，應認其更生之聲請為無理由，應駁回本件更生之聲
    請，爰裁定如主文。
五、關於保全處分部分：本件更生之聲請既經駁回，其保全處分
    之聲請自失所附麗，應併駁回，附此敘明。
中    華    民    國    99    年    6     月    9     日
              民事第一庭    法      官  蔡孟珊
上為正本係照原本作成。
如不服本裁定，應於裁定送達後10日內，以書狀向本院提出抗告
，並繳納抗告費新臺幣1千元。
中    華    民    國    99    年    6     月    9     日
                            書  記  官  吳幸芳

司法院資訊處製作；財團法人民間司法改革基金會備份。
